ACORDAO-COMPLETO-2463288

ACÓRDÃO 4032/2021 ATA 7/2021 - PRIMEIRA CÂMARA

VISTOS, relatados e discutidos estes autos de alteração de aposentadoria concedida pelo Senado Federal,
ACORDAM os Ministros do Tribunal de Contas da União, reunidos em sessão da Primeira Câmara, diante das razões expostas pelo Relator, com fundamento nos arts. 71, inciso III, da Constituição Federal, 1º, inciso V, 39, inciso II, e 45 da Lei 8.443/1992, em:
9.1. considerar ilegal o ato de alteração de aposentadoria do sr. Helio Vargas Aguileras, recusando seu registro;
9.2. dispensar o ressarcimento das quantias indevidamente recebidas, em boa-fé, pelo interessado, consoante o Enunciado 106 da Súmula de Jurisprudência deste Tribunal;
9.3. determinar ao Senado Federal que, no prazo de 15 (quinze) dias, contado a partir da ciência desta deliberação, sob pena de responsabilidade solidária da autoridade administrativa omissa:
9.3.1. faça cessar os pagamentos decorrentes do ato impugnado;
9.3.2. corrija o valor das parcelas associadas à incorporação de funções comissionadas nos rendimentos do inativo, expurgando os reajustes indevidamente promovidos com esteio na Lei 13.302/2016;
9.3.3. limite o somatório dos benefícios previdenciários recebidos em acumulação pelo sr. Helio Vargas Aguileras (aposentadoria e pensão, ambos pagos pela casa legislativa) ao teto remuneratório constitucional, consoante fixado - em regime de repercussão geral (Recurso Extraordinário 602.584; tese 359) - pelo Supremo Tribunal Federal;
9.3.4. dê ciência desta deliberação ao interessado, alertando-o de que o efeito suspensivo proveniente da interposição de eventuais recursos, caso não providos, não o exime da devolução dos valores indevidamente percebidos após a notificação;
9.3.5. envie a esta Corte de Contas, no prazo de 30 (trinta) dias, por cópia, comprovante de que o sr. Helio Vargas Aguileras teve ciência desta deliberação.

Apreciação, para fins de registro, de aposentadoria concedida pelo Senado Federal.

Primeira Câmara

Senado Federal.

3. Interessado: Helio Vargas Aguileras (XXX.869.141-XX).

13.1. Ministros presentes: Walton Alencar Rodrigues (Presidente), Benjamin Zymler (Relator), Vital do Rêgo e Jorge Oliveira.
13.2. Ministros-Substitutos presentes: Augusto Sherman Cavalcanti e Weder de Oliveira.

BENJAMIN ZYMLER

Adoto como parte do relatório a instrução elaborada no âmbito da Secretaria de Fiscalização de Integridade de Atos e Pagamentos de Pessoal e de Benefícios Sociais (Sefip) , acolhida pelos dirigentes da unidade técnica:
"INTRODUÇÃO 
1.	Trata-se de ato de alteração de aposentadoria de HELIO VARGAS AGUILERAS no cargo de Analista Legislativo do Senado Federal, submetido, para fins de registro, à apreciação do Tribunal de Contas da União (TCU) , de acordo com o art. 71, inciso III, da Constituição Federal. 
2.	O ato foi cadastrado e disponibilizado ao TCU por intermédio do Sistema E-Pessoal, na forma da Instrução Normativa TCU 78/2018.
EXAME TÉCNICO  
3.	A aposentadoria se deu em 31/1/1991 na modalidade voluntária, com proventos integrais, calculados com base na última remuneração do cargo em que se deu a aposentadoria, com fundamento no art. 40, inciso III, alínea 'a', da Constituição Federal.
4,	O ato inicial de aposentadoria, submetido a registro pelo modelo convencional, foi apreciado pela legalidade nos autos do processo Processo 009.407/1992-8 na Sessão de 3/12/1992 da 2ª Câmara, Ata 44/1992, Relação 32/1992.
5.	Considerando o título de aposentadoria que foi anexo ao ato, constata-se que foi acrescido no ato de alteração em destaque a vantagem de opção que trata o art. 2º da Lei 8.911/1994, c/c o art. 193 da Lei 8.112/1990, e a vantagem de quintos/décimos, transformada em Vantagem Pessoal Nominalmente Identificada (VPNI) pelo art. 62-A da Lei 8.112/1990.
6.	A possibilidade de carrear para a aposentadoria as vantagens da comissão ou função gratificada adveio com a Lei 1.711/1952 (...) .
7.	Tal previsão também estava no art. 193 da Lei 8.112/1990:
'Art. 193. O servidor que tiver exercido função de direção, chefia, assessoramento, assistência ou cargo em comissão, por período de 5 (cinco) anos consecutivos, ou 10 (dez) anos interpolados, poderá aposentar-se com a gratificação da função ou remuneração do cargo em comissão, de maior valor, desde que exercido por um período mínimo de 2 (dois) anos. 
§ 1° Quando o exercício da função ou cargo em comissão de maior valor não corresponder ao período de 2 (dois) anos, será incorporada a gratificação ou remuneração da função ou cargo em comissão imediatamente inferior dentre os exercidos. 
§ 2° A aplicação do disposto neste artigo exclui as vantagens previstas no art. 192, bem como a incorporação de que trata o art. 62, ressalvado o direito de opção'.
8.	Esse regramento vigorou até o dia 18 de janeiro de 1995, quando foi editada a Medida Provisória 831, que, depois de diversas reedições, foi convertida na Lei 9.527/1997.
9.	A Lei 9.624/1998 também tratou de disciplinar a data limite para a concessão da vantagem do art. 193 da Lei 8.112/1990:
'Art. 7º É assegurado o direito à vantagem de que trata a art. 193 da Lei nº 8.112, de 1990, aos servidores que, até 19 de janeiro de 1995, tenham completado todos os requisitos para obtenção de aposentadoria dentro das normas até então vigentes.
Parágrafo único. A aplicação do disposto no caput exclui a incorporação a que se referia o art. 62 e as vantagens previstas no art. 192 da Lei nº 8.112, de 1990'.
10.	Já a possibilidade de carrear para a aposentadoria a vantagem de 'opção' adveio com a edição da Lei 8.911/1994, que assim estabelecia:
'Art. 2º É facultado ao servidor investido em cargo em comissão ou função de direção, chefia e assessoramento, previstos nesta Lei, optar pela remuneração correspondente ao vencimento de seu cargo efetivo, acrescido de cinqüenta e cinco por cento do vencimento fixado para o cargo em comissão, ou das funções de direção, chefia e assessoramento e da gratificação de atividade pelo desempenho de função, e mais a representação mensal.
Parágrafo único. O servidor investido em função gratificada (FG) ou de representação (GR) , ou assemelhadas, constantes do Anexo desta Lei, perceberá o valor do vencimento do cargo efetivo, acrescido da remuneração da função para a qual foi designado.
............................................................................................................................................
Art. 11. A vantagem de que trata esta Lei integra os proventos de aposentadoria e pensões.'
11.	Assim, ao analisar o tema, no âmbito do Acórdão 2076/2005-TCU-Plenário (Ministro Revisor Valmir Campelo) , este Tribunal fixou entendimento de que seria assegurada na aposentadoria a vantagem decorrente da opção, prevista no art. 2º da Lei nº 8.911/94, aos servidores que, até a data de 18 de janeiro de 1995, tenham satisfeito os pressupostos temporais estabelecidos no art. 193 da Lei 8.112/90, ainda que sem os requisitos para aposentação em qualquer modalidade.
12.	Tal acórdão foi proferido em sede de Embargos de Declaração opostos ao Acórdão 589/2005-TCU-Plenário (Ministro-Relator Augusto Sherman) , que, por sua vez, foi oriundo de Recurso de Reexame contra a Decisão 844/2001-Plenário (Ministro-Relator Walton Alencar Rodrigues) . 
13.	Ao proferir tal entendimento no Acórdão 2.076/2005, este Tribunal baseou-se no conteúdo das Leis 8.112/1990, 8.911/1994 e 9.624/1998 sobre o posicionamento da vantagem de opção na aposentadoria. Entretanto, nada diz esse acórdão quanto à acumulação com outras vantagens. 
14.	A Lei 8.112/1990, em seu art. 193, § 2º, e a Lei 9.624/1998, em seu art. 7º, parágrafo único, supratranscritos, são claras quanto ao impedimento de se acumularem rubricas de origem semelhante, no caso em tela, rubricas decorrentes da ocupação de função comissionada ou cargo em comissão.
15.	Corroborando com o comando dessas leis citadas no parágrafo anterior, no âmbito do Acórdão 2988/2018-TCU-Plenário (Ministra-Relatora Ana Arraes) este Tribunal deixou assente de que os servidores que tenham satisfeito os pressupostos temporais no art. 193 da Lei 8.112/1990 e os requisitos para aposentadoria até 18/1/1995 podem acrescer aos proventos de inatividade, deferidos com base na remuneração do cargo efetivo, o valor da função de confiança ou a vantagem dos quintos/décimos/VPNI, de forma não cumulativa, em razão da vedação contida no § 2º do próprio art. 193 da Lei 8.112/1990.
16.	Sabe-se que, em virtude de recursos opostos contra o Acórdão 2988/2018-TCU-Plenário, no âmbito do processo Processo 027.914/2013-5, e pendentes de julgamento, tal decisão, por enquanto, não pode ser usada como parâmetro para se considerar ilegal o ato de aposentadoria em questão.
17.	A despeito de não haver decisão consolidada deste Tribunal quanto ao pagamento cumulativo das vantagens de quintos/décimos e a vantagem de opção, entende-se que a Lei 8.112/1990 e a Lei 9.624/1998 por si só já são suficientes para resolver a questão.
18.	A Lei 8.112/1990, regime jurídico que o servidor está submetido, em sua redação original, vigente na data da alteração da aposentadoria, assim estabelecia em seus arts. 62 e 193:
'Art. 62. Ao servidor investido em função de direção, chefia ou assessoramento é devida uma gratificação pelo seu exercício.
§ 1° Os percentuais de gratificação serão estabelecidos em lei, em ordem decrescente, a partir dos limites estabelecidos no art. 42.
§ 2º A gratificação prevista neste artigo incorpora-se à remuneração do servidor e integra o provento da aposentadoria, na proporção de 1/5 (um quinto) por ano de exercício na função de direção, chefia ou assessoramento, até o limite de 5 (cinco) quintos.
§ 3° Quando mais de uma função houver sido desempenhada no período de um ano, a importância a ser incorporada terá como base de cálculo a função exercida por maior tempo.
§ 4° Ocorrendo o exercício de função de nível mais elevado, por período de 12 (doze) meses, após a incorporação da fração de 5/5 (cinco quintos) , poderá haver a atualização progressiva das parcelas já incorporadas, observado o disposto no parágrafo anterior.
§ 5º Lei específica estabelecerá a remuneração dos cargos em comissão de que trata o inciso II, do art. 9°, bem como os critérios de incorporação da vantagem prevista no parágrafo segundo, quando exercidos por servidor.
............................................................................................................................................
Art. 193. O servidor que tiver exercido função de direção, chefia, assessoramento, assistência ou cargo em comissão, por período de 5 (cinco) anos consecutivos, ou 10 (dez) anos interpolados, poderá aposentar-se com a gratificação da função ou remuneração do cargo em comissão, de maior valor, desde que exercido por um período mínimo de 2 (dois) anos.              
§ 1° Quando o exercício da função ou cargo em comissão de maior valor não corresponder ao período de 2 (dois) anos, será incorporada a gratificação ou remuneração da função ou cargo em comissão imediatamente inferior dentre os exercidos.
§ 2° A aplicação do disposto neste artigo exclui as vantagens previstas no art. 192, bem como a incorporação de que trata o art. 62, ressalvado o direito de opção'  (negritamos) .
19.	Mais tarde, com a edição das Leis 8.911/1994 e 9.624/1998, o legislador detalhou os critérios de incorporação da vantagem de quintos de que tratava o art. 62 da Lei nº 8.112, de 11 de dezembro de 1990, assim como da vantagem de opção que tratava o art. 193 da Lei 8.112/1990.
20.	A despeito de o interessado ter preenchido os requisitos para percebimento das duas vantagens, consoante regras das Leis 8.911/1994 e 9.624/1998, percebe-se claramente que o § 2º do art. 193 da Lei 8.11281990 não deixa dúvidas que o servidor que preencher os requisitos da vantagem de opção e escolher pelo seu percebimento terá excluída da sua remuneração a incorporação da vantagem de quintos tratada no art. 62 da mesma lei.
21.	Tal vedação (percebimento cumulativo das vantagens de quintos/décimos e opção) também estava presente no art. 7º, parágrafo único, da Lei 9.624/1998.
22.	Todavia, o mesmo § 2º do art. 193 da Lei 8.11281990 reservou ao servidor o direito de escolher o percebimento da vantagem de quintos, caso a vantagem do art. 193 seja menos vantajosa.
23.	Assim, mesmo não havendo julgamento definitivo deste Tribunal no âmbito do Acórdão 2988/2018-TCU-Plenário, entende-se que, consoante dispositivos legais expostos acima, o servidor não pode carrear para sua aposentadoria as vantagens de quintos/décimos e opção cumulativamente, podendo a seu critério escolher uma delas, visto que preencheu os requisitos para o percebimento de ambas.
24.	Em consulta à base Sisac, detectou-se que o Sr. HELIO VARGAS AGUILERAS está acumulando os proventos de aposentadoria com proventos de pensão civil, oriunda do próprio Senado Federal.
25.	Em decisão ocorrida em 6/8/2020, o Supremo Tribunal Federal, ao julgar o Recurso Extraordinário 602.584, com repercussão geral, fixou a seguinte tese: 'Ocorrida a morte do instituidor da pensão em momento posterior ao da Emenda Constitucional 19/1998, o teto constitucional previsto no inciso XI do artigo 37 da Constituição Federal incide sobre o somatório de remuneração ou provento e a pensão recebida por servidor'.
26	Consultando a base Sisac, ato submetido a registro sob número de controle 30734703-05-2007-000028-6, detectou-se que o interessado é beneficiário de uma pensão civil, sendo que o óbito do instituidor ocorreu em 23/7/2007. 
27.	Nesse caso, deve-se aplicar o teto constitucional resultante do somatório dos proventos de aposentadoria e a pensão percebida, consoante decidido pelo STF.
28.	Todavia, como se trata de decisão recente, entende-se que cabe determinação ao Gestor de Pessoal que passe a observar, a partir da publicação do acórdão do STF que fixou essa tese, o teto constitucional resultante do somatório dos proventos de aposentadoria e a pensão civil percebida.
29.	Nada obstante, deve-se dispensar a devolução dos valores indevidamente recebidos de boa-fé, nos termos do Enunciado 106 da Súmula de Jurisprudência deste Tribunal.
30.	Por fim, o aludido ato deu entrada neste Tribunal há menos de cinco anos (...) .
CONCLUSÃO 
31.	A abrangência e a profundidade das verificações levadas a efeito fundamentam convicção de que o ato deve ser apreciado pela ilegalidade em virtude do pagamento cumulativo das vantagens de 'quintos' e 'opção', o que estaria vedado pelo art. 193, § 2º, da Lei 8.112/1990 e art. 7º, parágrafo único, da Lei 9.624/1998.
PROPOSTA DE ENCAMINHAMENTO 
32.	Ante o exposto, com fundamento nos arts. 71, inciso III, da Constituição Federal, 1o, inciso V, e 39, inciso II, da Lei 8.443/1992 e 260, § 1o, do Regimento Interno, propõe-se:
a) considerar ilegal e negar o registro do ato de alteração de aposentadoria submetido a registro sob número 23147/2019;
b) dispensar o ressarcimento das quantias indevidamente recebidas de boa-fé, consoante o disposto no Enunciado 106 da Súmula de Jurisprudência do TCU;
c) determinar, com fundamento no art. 4º, inciso I, da Resolução TCU 315/2020, ao Senado Federal que:
c.1) oriente o servidor, no prazo de trinta dias, contados da ciência desta decisão, sobre a necessidade de escolha entre a vantagem de quintos/décimos ou a vantagem de opção, uma vez que o percebimento cumulativo estaria vedado pelo art. 193, § 2º, da Lei 8.112/1990 e art. 7º, parágrafo único, da Lei 9.624/1998;
c.2) emita novo ato de aposentadoria e submeta-o a registro deste Tribunal no prazo de trinta dias, após implementada a medida do subitem anterior;
c.3) passe a observar, a partir da publicação do acórdão do STF que julgou o RE 602.584, o teto constitucional resultante do somatório dos proventos de aposentadoria e a pensão civil percebida;
c.4) comunique o interessado do teor desta decisão, alertando-o de que o efeito suspensivo proveniente da interposição de eventuais recursos não o exime da devolução dos valores percebidos indevidamente após a respectiva notificação, caso os recursos não sejam providos;
c.5) no prazo de trinta dias, contados da ciência da decisão, envie a este Tribunal documentos comprobatórios de que o interessado está ciente do julgamento deste Tribunal."
2.	O Ministério Público, divergindo parcialmente da unidade técnica, assim se manifesta, no essencial:
"...........................................................................................................................................
7.	No caso concreto ora analisado, observa-se que a aposentadoria do interessado ocorreu em 31/01/1991 (fl. 7 da peça n.º 2) e a alteração ora em apreciação tem vigência a partir de 1.º/07/1994. Ademais, o inativo atendeu aos requisitos temporais do artigo 193 da Lei n.º 8.112/1990, havendo exercido funções comissionadas por mais de cinco anos ininterruptos (fl. 4 da peça n.º 2) . Por fim, ressaltamos que os requisitos para a obtenção da inativação foram atendidos antes do advento da Emenda Constitucional n.º 20/1998.
8.	Entendemos que está correta a cumulação de quintos com a opção de função no caso concreto, à luz do que dispõe o Acórdão 1599/2019-TCU-Plenário, razão pela qual consideramos improcedente a irregularidade apontada pela Sefip no ato ora em análise.
9.	Quanto ao Acórdão 2988/2018-TCU-Plenário, citado pela unidade técnica na instrução de peça n.º 4, entendemos não ser aplicável ao caso, uma vez que a referida deliberação trata de servidores do Tribunal de Contas da União, cuja estrutura remuneratória é diferente da situação ora em apreciação.
10.	Apesar de não mencionado pela Sefip, identificamos o reajustamento da vantagem de VPNI de quintos (composta das rubricas de VPNI de função comissionada, VPNI de GAL e VPNI de PL) percebida pelo interessado, após o advento da Lei n.º 13.302/2016, que majorou a remuneração dos servidores do Senado Federal, de acordo com o contracheque anexado à fl. 1 da peça n.º 7 dos autos. 
11.	A parcela de VPNI de quintos está sujeita apenas aos reajustes gerais concedidos aos servidores públicos federais, como dispõe o artigo 15, § 1.º, da Lei n.º 9.527/1997, cujo teor reproduzimos:
'Art. 15. Fica extinta a incorporação da retribuição pelo exercício de função de direção, chefia ou assessoramento, cargo de provimento em comissão ou de Natureza Especial a que se referem os arts. 3º e 10 da Lei nº 8.911, de 11 de julho de 1994.
§ 1º A importância paga em razão da incorporação a que se refere este artigo passa a constituir, a partir de 11 de novembro de 1997, vantagem pessoal nominalmente identificada, sujeita exclusivamente à atualização decorrente da revisão geral da remuneração dos servidores públicos federais'.
12.	Ademais, o Pleno do Tribunal de Contas, ao proferir o Acórdão n.º 3.223/2020, já considerou indevida a referida majoração feita pelo Senado Federal com base na Lei n.º 13.302/2016, que é norma específica aos servidores daquela casa legislativa e não tem caráter geral, não podendo, pois, ser invocada para aumentar o valor da VPNI decorrente dos quintos incorporados pelos servidores do Senado Federal.
13.	A irregularidade ora em análise é posterior à vigência do formulário de peça n.º 2, sendo cabível determinação corretiva ao Senado Federal para que retifique o valor da VPNI de função comissionada, VPNI de GAL e VPNI de PL, pelo expurgo dos percentuais previstos na Lei n.º 13.302/2016.
14.	Pela informação levantada pela unidade técnica, o ex-servidor Helio Vargas Aguileras acumula a aposentadoria no cargo de analista legislativo com pensão civil na condição de viúvo da também ex-servidora do Senado Federal Lindamar Alves Aguileras, cujo ato inicial já foi registrado pela Corte de Contas (peça n.º 8) .
15.	Como bem salientou a Sefip, o Supremo Tribunal Federal, ao julgar o Recurso Extraordinário n.º 602.584 em Sessão Plenária de 06/08/2020, firmou o tema n.º 359 da repercussão geral, com a seguinte tese:
'Ocorrida a morte do instituidor da pensão em momento posterior ao da Emenda Constitucional nº 19/1998, o teto constitucional previsto no inciso XI do artigo 37 da Constituição Federal incide sobre o somatório de remuneração ou provento e pensão percebida por servidor'.
16.	Ao cotejarmos os contracheques relativos aos proventos de aposentadoria e de pensão civil, percebidos cumulativamente por Helio Vargas Aguileras, fica evidenciado que soma dos dois benefícios ultrapassa os R$ 39.200,00, valor atual do teto constitucional.
17.	No caso concreto, impõe-se a necessidade de se determinar ao Senado Federal que adeque os proventos pagos ao inativo e também pensionista Helio Vargas Aguileras, de forma que a soma dos proventos de aposentadoria e pensão civil, ambos recebidos por aquela casa legislativa, fiquem limitados ao teto firmado pelo artigo 37, inciso XI, da Constituição Federal, uma vez que a instituidora Lindamar Alves Aguileras veio a óbito em 23/07/2007, após a publicação da Emenda Constitucional n.º 19/1998.
18.	Considerando que as irregularidades suscitadas no pagamento dos proventos da aposentadoria ora em apreciação são todas posteriores a 1.º/07/1994, data de vigência do ato de alteração de peça n.º 2, compreendemos que a concessão em exame poderá ser considerada legal e ordenado o seu registro, com determinações corretivas ao Senado Federal.
19.	Por todo o exposto, com as escusas de estilo por divergir do encaminhamento suscitado pela Sefip às peças n.ºs 4 e 5, esta representante do Ministério Público de Contas propõe ao Tribunal:
	19.1. a legalidade e registro do ato de alteração de aposentadoria de Helio Vargas Aguileras, dispensado o ressarcimento das importâncias indevidamente recebidas de boa-fé pelo interessado até a correção, pelo órgão de pessoal, das impropriedades identificadas nos pagamentos atuais;
	19.2. seja determinado ao Senado Federal que, no prazo máximo de 15 (quinze) dias, e em relação ao interessado Helio Vargas Aguileras:
	19.2.1. suprima os índices de reajuste aplicados à vantagem de quintos (composta das rubricas de VPNI de função comissionada, VPNI de GAL e VPNI de PL) após a edição da Lei n.º 13.302/2016 dos proventos da aposentadoria paga ao inativo, por estarem em desconformidade com a disposição contida no artigo 15, § 1.º, da Lei n.º 9.527/1997;
	19.2.2. em atendimento ao disposto no tema n.º 359 da repercussão geral, firmada pelo Supremo Tribunal Federal no Recurso Extraordinário n.º 602.584, limite a soma dos proventos da aposentadoria e da pensão civil paga a Helio Vargas Aguileras ao teto firmado pelo artigo 37, inciso XI, da Constituição Federal, dado que a instituidora Lindamar Alves Aguileras veio a óbito em 23/07/2007, após a publicação da Emenda Constitucional n.º 19/1998."
	É o relatório.

não há

Procuradora-Geral Cristina Machado da Costa e Silva.

ALTERAÇÃO DE APOSENTADORIA. INCLUSÃO CONCOMITANTE DAS VANTAGENS "OPÇÃO" E "QUINTOS" NO BENEFÍCIO, HIPÓTESE VEDADA PELO ART. 193, § 2º, DA LEI 8.112/1990. PERCEBIMENTO CUMULADO DE PROVENTOS DE APOSENTADORIA E PENSÃO SEM OBSERVÂNCIA DO TETO REMUNERATÓRIO CONSTITUCIONAL. OFENSA À TESE 359, FIXADA EM REGIME DE REPERCUSSÃO GERAL PELO SUPREMO TRIBUNAL FEDERAL. NEGATIVA DE REGISTRO. DETERMINAÇÕES.

APOSENTADORIA (APOS)

Secretaria de Fiscalização de Integridade de Atos e Pagamentos de Pessoal e de Benefícios Sociais (Sefip).

Em exame, alteração da aposentadoria do sr. Helio Vargas Aguileras, no cargo de analista, concedida pelo Senado Federal.
2.	Instruindo o feito, a Secretaria de Fiscalização de Integridade de Atos e Pagamentos de Pessoal e de Benefícios Sociais (Sefip) propugna a negativa de registro do ato, em face da inclusão nos proventos, de forma cumulativa, de "quintos" incorporados de funções comissionadas e da vantagem denominada "opção", hipótese vedada pelo art. 193, § 2º, da Lei 8.112/1990. Paralelamente, observando que o interessado também é beneficiário, na condição de viúvo, de pensão civil paga pela mesma casa legislativa, sugere determinação ao órgão para que limite o somatório dos benefícios previdenciários ao teto remuneratório do funcionalismo, nos termos do entendimento firmado pelo Supremo Tribunal Federal, em regime de repercussão geral, no RE 602.584.
3.	O Ministério Público, de sua parte, ao argumento de que "os requisitos para a obtenção da inativação foram atendidos antes do advento da Emenda Constitucional n.º 20/1998", manifesta-se pelo deferimento do registro. Nada obstante, acompanha a proposta da unidade técnica relativamente à observância do teto remuneratório e sugere, em adição, que o valor da parcela de "quintos" incluída nos proventos, indevidamente reajustada pelo Senado Federal após a edição da Lei 13.302/2016, seja corrigida. 
4.	Acompanho as conclusões da unidade técnica, por seus fundamentos, bem como o adendo apresentado pelo parquet no tocante ao indevido reajustamento da parcela incorporada de funções comissionadas.
5.	De fato, enquanto vigente, o mesmo dispositivo legal que permitia a percepção da "opção" na inatividade (art. 193 do RJU) expressamente vedava a cumulação da vantagem com parcelas de "quintos" ou "décimos" incorporados, como segue:
"Art. 193. O servidor que tiver exercido função de direção, chefia, assessoramento, assistência ou cargo em comissão, por período de 5 (cinco) anos consecutivos, ou 10 (dez) anos interpolados, poderá aposentar-se com a gratificação da função ou remuneração do cargo em comissão, de maior valor, desde que exercido por um período mínimo de 2 (dois) anos.    
§ 1° Quando o exercício da função ou cargo em comissão de maior valor não corresponder ao período de 2 (dois) anos, será incorporada a gratificação ou remuneração da função ou cargo em comissão imediatamente inferior dentre os exercidos.
§ 2° A aplicação do disposto neste artigo exclui as vantagens previstas no art. 192, bem como a incorporação de que trata o art. 62, ressalvado o direito de opção."
6.	A vedação, a propósito, há muito é reconhecida pelo Tribunal, como evidenciam os seguintes dispositivos da Decisão 844/2001-Plenário:
Decisão 844/2001 Plenário
"8.2. fixar o entendimento de que os proventos de aposentadoria dos servidores que preencheram os requisitos estabelecidos nos arts. 180 da Lei 1.711/52 e 193 da Lei 8.112/90, durante a vigência e a eficácia daquelas normas, ou seja, até 18 de janeiro de 1995, diante da expressa vedação legal pelo § 3° do art. 180 da Lei 1.711/52, com a redação dada pelo art. 1° da Lei 6.732/79, pelo art. 5° da mesma Lei 6.732/79 e pelo § 2° do art. 193 da Lei 8.112/90, não podem cumular as vantagens estabelecidas nos arts. 180 da Lei 1.711/52 ou 193 da Lei 8.112/90 com as vantagens previstas nos arts. 2° da Lei 6.732/79, 62 da Lei 8.112/90 ou 3° da Lei 8.911/94 nem as vantagens estabelecidas nos arts. 180 da Lei 1.711/52 ou 193 da Lei 8.112/90 com as vantagens do art. 184 da Lei 1.711/52 ou 192 da Lei 8.112/90;
8.3. esclarecer que em decorrência da proibição de cumulação descrita no item 8.2, a apuração dos proventos dos servidores enquadrados na situação descrita no item anterior deve ser feita de acordo com os seguintes critérios:
............................................................................................................................................
8.3.2. opção pelas vantagens do art. 180 da Lei 1.711/52 ou do art. 193 da Lei 8.112/90 ['opção' cheia ou parcial; v. art. 2º da Lei 8.911/1994], hipótese em que os proventos de aposentadoria devem incluir a retribuição devida pelo exercício de cargo em comissão ou função comissionada, sem nenhuma parcela incorporada a título de quinto ou décimo e sem os acréscimos criados pelos arts. 184 da Lei 1.711/52 ou 192 da Lei 8.112/90;  
8.3.3. opção pelas vantagens do art. 2° da Lei 6.732/79 ou do art. 62 da Lei 8.112/90 ['quintos'], mantida e regulamentada pelo art. 3° da Lei 8.911/94, alternativa em que os proventos de aposentadoria devem incluir a remuneração do cargo efetivo e as parcelas incorporadas a título de quintos ou décimos, sem a retribuição devida pelo exercício de cargo em comissão ou função comissionada de que tratam os artigos 180 da Lei 1.711/52 e o art. 193 da Lei 8.112/90 ['opção'] e sem o acréscimo previsto no artigo. 184 da Lei 1.711/52".
7.	Tais dispositivos, cumpre assinalar, foram mantidos incólumes pelo Acórdão 2076/2005-TCU-Plenário, tido como marco jurisprudencial sobre a matéria no âmbito desta Corte.
8.	Ilegal, pois, nos moldes em que deferida, a concessão em análise.
9.	Também é pertinente a observação feita pela Sefip relativamente à obrigatoriedade de limitação do somatório dos proventos de aposentadoria e pensão percebidos pelo interessado ao limite remuneratório constitucional.
10.	Com efeito, ao apreciar a matéria, em 6/8/2020, o STF fixou, em regime de repercussão geral, a seguinte tese:
"Ocorrida a morte do instituidor da pensão em momento posterior ao da Emenda Constitucional nº 19/1998, o teto constitucional previsto no inciso XI do artigo 37 da Constituição Federal incide sobre o somatório de remuneração ou provento e pensão percebida por servidor" (Tese 359, firmada no RE 602.584) .
11.	No caso dos autos, o sr. Helio Vargas Aguileras recebeu, em dezembro de 2020, remuneração bruta de R$ 66.879,30, sendo R$ 39.293,00 a título de aposentadoria (já deduzida a parcela de seus proventos que excede o limite constitucional) e R$ 27.586,30 a título de pensão, esta na condição de viúvo da sra. Lindamar Alves Aguileras, também ex-servidora do Senado Federal, falecida em 2007. Cabe, portanto, determinar à administração órgão o imediato saneamento da irregularidade.
12.	Já em relação à parcela de "quintos/décimos" incluída nos proventos de aposentadoria, os dados revelam, como anotou o Ministério Público, que a administração do Senado reajustou indevidamente a vantagem nos últimos anos: em dezembro de 2017, por exemplo, o inativo recebia, a esse título, R$ 6.471,10; em dezembro de 2020, a R$ 7.172,79, ou seja, um acréscimo superior a 10%, num período em que não houve reajuste geral do funcionalismo.
13.	A questão foi abordada pelo Ministro Vital do Rêgo no voto condutor do Acórdão 41/2021-TCU-Primeira Câmara, do qual me permito transcrever, por sua pertinência, os excertos adiante (destaques do original) :
"O Senado Federal aplicou aos 'quintos' os reajustes concedidos pela Lei 13.302, de 27 de junho de 2016 (...) .
Destaco que os 'quintos/décimos' incorporados foram transformados em VPNI pela Lei 9.527/1997 e deveriam ser reajustados, nos termos do art. 15, § 1º, da referida lei, apenas em razão dos reajustes gerais, salvo previsão legal em contrário. (...) 
Observo, contudo, que a Lei 13.302/2016, que reajustou a remuneração dos servidores do Senado Federal e disciplinou o pagamento de parcelas remuneratórias devidas a esses servidores, não se caracteriza como uma lei de revisão geral da remuneração dos servidores públicos federais, tal como foram as Leis 10.331/2001 e 10.697/2003 (...) .
Vale mencionar que a jurisprudência do STJ é no sentido de que os quintos incorporados até a edição da Lei 9.527/97 devem ser atualizados de acordo com os critérios adotados para a revisão geral da remuneração dos servidores públicos federais. Senão vejamos:
'PROCESSUAL CIVIL. EMBARGOS DE DECLARAÇÃO NO AGRAVO INTERNO NO RECURSO ESPECIAL. ENUNCIADO ADMINISTRATIVO Nº 3/STJ. OMISSÕES CONFIGURADAS. INAPLICABILIDADE DO ENTENDIMENTO FIRMADO NO RE Nº 638.115/CE. ATUALIZAÇÃO, ENTRE ABRIL DE 1998 A SETEMBRO DE 2001, DE QUINTOS JÁ INCORPORADOS. VANTAGEM PESSOAL NOMINALMENTE IDENTIFICADA (VPNI) . LEI Nº 9.527/97. CRITÉRIO DE CORREÇÃO. REAJUSTE GERAL DOS SERVIDORES PÚBLICOS FEDERAIS, MESMO APÓS A EDIÇÃO DA MEDIDA PROVISÓRIA Nº 2.225-45/2001. PRECEDENTES.
 (...) 
3. A jurisprudência desta Corte Superior firmou-se no sentido de que os quintos incorporados até a edição da Lei nº 9.527/97 devem ser atualizados de acordo com os critérios adotados para a revisão geral da remuneração dos servidores públicos federais, pois desde então ostentam natureza de vantagem pessoal nominalmente identificada (VPNI) . Ainda que a Medida Provisória nº 2.225-45/2001 tenha restabelecido o direito à incorporação de quintos entre abril de 1998 e setembro de 2001 - entendimento hoje superado pelo Supremo Tribunal Federal no julgamento do RE nº 638.115/CE -, referido ato normativo não revogou a Lei nº 9.527/97 e nem modificou o critério de atualização dos quintos já incorporados e transformados em vantagem pessoal nominalmente identificada. Precedentes' (destaque acrescido) (EDcl no AgInt no RECURSO ESPECIAL Nº 1.516.357 - RS. Relator: Min. Mauro Campbell Marques, julgado em 21/6/2018) .
Diante de tal fato, cabe determinar ao Senado Federal que altere os valores percebidos a título de incorporação de quintos (...) para os valores anteriores à vigência da Lei 13.302/2016."
14.	Assim, idêntica providência deve também ser adotada em relação aos proventos do sr. Helio Vargas Aguileras.
	Diante do exposto, voto no sentido de que este Colegiado adote a deliberação que ora submeto à sua apreciação.
TCU, Sala das Sessões Ministro Luciano Brandão Alves de Souza, em 16 de março de 2021.
BENJAMIN ZYMLER 
Relator